【裁判字號】    90,訴,234
【裁判日期】    920530
【裁判案由】    拆屋還地
【裁判全文】
臺灣臺東地方法院民事判決  九十年度訴字第二三四號
    原      告  台東縣農會
    法定代理人  丁○○
    訴訟代理人  李泰宏律師
    被      告  戊○○      住.
    訴訟代理人  甲○○      住.
                吳明益律師
    被      告  乙○○      住.
    訴訟代理人  丙○○      住.
                吳明益律師
右當事人間請求拆屋還地等事件，本院判決如左：
    主    文
被告戊○○應將如附圖所示Ａ部分，即坐落台東縣卑南鄉○○段第六三一地號土地上
之地上物（面積一二○點七○平方公尺）拆除，將土地返還與原告。
被告乙○○應將如附圖所示Ｂ部分，即坐落台東縣卑南鄉○○段第六三二地號（面積
七八點六四平方公尺）、第六三二之一地號（面積二點六五平方公尺）、第六三三之
一地號（面積三點九九平方公尺）、第六三三地號（面積四四點四一平方公尺）土地
上之地上物拆除，將土地返還與原告。
前二項履行期間均為拾個月。
訴訟費用由被告戊○○負擔五分之二、餘由被告乙○○負擔。
本判決於原告分別以新台幣參拾陸萬陸仟元、肆拾玖萬貳仟元為被告戊○○、乙○○
供擔保後，得假執行。
    事實及理由
壹、按分別提起之數宗訴訟，法院得命合併辯論；命合併辯論之數宗訴訟，其當事人
    兩造相同者，得合併裁判之，民事訴訟法第二百零五條第一項、第二項分別定有
    明文。查原告於九十年十一月九日分別對被告朱玉妹等二人、被告戊○○等二人
    、被告廖明桂等二人起訴，由本院分別以本院九十年度訴字第二三三號、第二三
    四號、第二三五號受理在案，因前開三宗訴訟之原因事實及攻擊方法均屬相同，
    但被告不同，爰諭知合併辯論、分別裁判，合先敘明。
貳、原告主張：
一、坐落台東縣卑南鄉○○段第六三一、六三二、六三二之一、六三三、六三三之一
    地號土地（下稱系爭土地）均係原告所有，而被告戊○○無權占有上開第六三一
    地號土地（即如附圖Ａ部分）（下稱系爭如附圖Ａ部分土地）搭建房屋，被告乙
    ○○無權占有上開第六三二地號、六三二之一地號、六三三之一地號、六三三地
    號土地（即如附圖Ｂ部分）（下稱系爭如附圖Ｂ部分土地）搭建房屋，被告二人
    雖辯稱其就系爭土地已取得地上權云云，惟被告等人係以上開土地承租人之身份
    ，於民國八十一年八月多次向台灣省政府農林廳、台東縣政府、台東縣議會，以
    及於八十四年十一月二十三日向立法委員饒穎奇陳情，要求上級政府轉飭原告將
    土地讓售或續租予被告，此有該函件及陳情書可證，依彼等申請書略以：「‧‧
    ‧，陳情人等於三十多年前均因生活窮苦無法購置房屋居住，故向台東縣農會租
    會租用卑南鄉○○村○○街之土地搭蓋簡陋之房屋居住，當時該地係屬於荒蕪空
    地，陳情人等竭盡所有，歷經艱辛將房屋建造完成，才能獲得棲身之所，且每年
    均向台東縣農會繳納租金，‧‧‧」，顯見彼等係以租用土地之意思占有而使用
    土地。又被告等人於八十八年五月三十日向原告陳情稱：「請貴會將本村建鎮○
    段第一一三六號土地等數筆，准予承購或續租以維居民之權益。」，亦顯見彼等
    均非以取得地上權之意思而占有使用土地甚明，從而被告主張時效取得地上權，
    自非有據。
二、再被告等人固主張伊係租用，惟迄未舉證以實其說，自應認係無權占有。退一步
    言之，即或認被告有租賃之情事，但查土地之租賃契約，以承租人自行建築房屋
    而使用之為其目的者，非有相當之期限不能達其目的，故當事人雖未明定租賃之
    期限，依契約之目的，探求當事人之真意，亦應解為定有租至房屋不堪使用時為
    止之期限，並應受民法第四百四十九條第一項期限不得逾二十年之限制（最高法
    院七十八年度台上字第一四○八號、八十五年度台上字第七九○號、第二一○八
    號判決參照）。本件被告等於陳情函中，均自承房屋破損不堪使用，依據上開判
    決所示，其租賃關係亦應已消滅。
三、綜上所述，被告無權占有系爭土地，爰依民法第七百六十七條之法律關係及租質
    關係消滅後之法律關係請求被告分別拆屋還地等語，並聲明：（一）如主文第一
    、二項所示，（二）願供擔保，請准宣告假執行。
參、被告則以：
一、系爭如附圖Ａ及Ｂ部分土地上之建物分別為被告戊○○之父、乙○○之父於六十
    二年間興建，二人均以行使地上權之意思，公然、和平、繼續占有，並以建築為
    目的而建築房屋，而實際使用該占有部分之土地，並設籍於此，嗣被告以時效取
    得向台東地政事務所聲請登記地上權，經該所公告在案，惟因原告異議，乃由台
    東地政事務所予以調處。茲因最高法院八十年度第二次民事庭會議決議就占有人
    因時效而取得地上權登記請求權者，以已具備時效取得地上權之要件，向該管地
    政機關聲請為地上權登記，如經地政機關受理，則受訴法院即應就占有人是否具
    備時效取得地上權之要件，為實體上裁判。是被告二人既係以行使地上權之意思
    ，逾二十年間和平、公然、繼續占有系土地，揆諸民法第七百七十二條準用同法
    第七百六十九條之規定，不論本於善意或惡意，均得因時效而取得地上權。
二、又被告是否以行使地上權之意思行使權利而主張時效取得，應解釋當事人之意思
    決定之。查證人即被告戊○○之母張林阿招證稱：附圖Ａ部分土地上之系爭房屋
    係伊配偶於五十三年間所建，且於六十二年水災後重建，伊配偶於七十四年去世
    後，所有繼承人決定將系爭房屋分由戊○○取得，稅籍亦以戊○○之名義登記，
    又系爭土地係在五十三年間向原告承租，後來水災重建後，原告就未再收取租金
    ，六十二年水災後，原告並未通知伊去購買土地，八十年開始陳情時，是因土地
    是原告所有，伊打算向原告購買，因原告一直未回應，最近伊及其他陳情人才打
    算以設定地上權之方式以便拆屋改建等語；被告乙○○辯稱：附圖Ｂ部分土地上
    之建物係伊父親於五十年左右所建，後於六十二年因水災沖毀又重建，伊父親在
    八十四年過世前將系爭房屋之稅籍登記為伊之名義，並將該屋贈與伊，又伊父親
    曾於六十二年之前向原告承租系爭土地建屋，水災重建後因原告未開立租單，伊
    父親即未再向原告繳租金等語，足證被告二人應係以在他人土地上建築房屋之意
    思而繼續行使其權利，該權利之行使係屬「占有」之事實，縱係以「無權占有」
    之意思，亦屬在他人土地上有建築物之事實，由被告願意繳納租金或請求讓售之
    陳情內容而言，應可見並非基於「所有權」之意思至明，惟是否如原告所稱係以
    租賃之意思為之，依被告並未繳付租金，而原告亦未前來收取租金之事實，應堪
    認定雙方並無租賃之合意。
三、再原告稱被告等人主張伊係租用系爭土地等情事，除提出陳情書等証據外，並未
    能積極証明被告係以「租賃」之意思為之，蓋被告等既早在系爭土地上建築房屋
    居住並使用至今，為原告所不爭，則如原告主張被告有承租系爭土地之情形，則
    原告應提出有關租賃契約書，以實其說，否則，斷難以被告曾經陳情，即認被告
    非以行使時效取得地上權之意思為之。況被告若非以行使地上權之意思為之，又
    如何向台東地政事務所申請辦理地上權登記？由此可見，被告既係以在他人土地
    上以建屋為目的，自應認為有行使地上權之意思。
四、另被告雖辯稱：渠等係在向代書詢問後，始向地政事務所聲請地上權登記等語，
    然查，有關民法債篇之「租賃」與民法物權篇之「地上權」之區別，除非具有法
    律專業之素養，否則難以苛求一般人民區辨其差異，而據學者之見，該二者於客
    觀之要件或有差異，然就其「在他人土地上建屋之目的」及占有人主觀之意思而
    言，並無不同，本件被告雖曾言及希望能「給付租金」等語，惟就其真意而言，
    應係支付「權利金」（亦即被告等不希望無權占用，而願支付相當之土地使用代
    價，以繼續占用系爭土地），自不能以詞害意，曲解該「給付租金」之用語為「
    租賃」之意思表示，尤其該「租金」二字，與民法物權篇各「用益物權」之使用
    代價，學者及實務亦稱之為「租金」相同，此參考民事訴訟費用法第八條，亦明
    示「租金」即明，從而，就其真意而言，應屬「使用土地之代價」而言，殊難拘
    泥於「租金」之用語，而否定被告行使地上權之意思。
五、末按取得時效，係依法律之規定而取得權利，僅以占有或事實上行使一定之財產
    權，及經過一定期間為必要，因此，取得時效，性質上為法律事實，而非法律行
    為。查地上權係以他人土地上有建築物，或其他工作物為目的而使用其土地之權
    ，故地上權為使用他人土地之權利，屬於用益物權之一種。最高法院六十九年臺
    上字第一五三三號判決意旨亦認，依時效取得地上權，須其主觀上有以行使地上
    權之意思，在客觀上有在他人土地上建築房屋，其他工作物或竹木而使用他人土
    地達二十年以上之事實者，始足當之。而被告等人均確實已在原告所有之系爭土
    地上建築房屋超過二十年之久，且被告在原告起訴之前，亦已依據民法第七百七
    十二條、第七百六十九條、第七百七十條之規定，以具備時效取得地上權之要件
    ，向台東地政事務所申請為地上權登記，經該所受理審查無誤後，依據土地登記
    規則第一百十四條規定予以公告，然原告竟於土地法第五十五條所公告期間內提
    出異議，雙方乃經該所依同法第五十九條第二項規定予以調處，原告始另行提起
    民事訴訟，主張被告等人為無權占有，請求拆屋還地。
六、綜上所述，被告等人確實已具備時效取得地上權之要件，且已向台東地政事務所
    申請為地上權登記，經審查無誤後，依據土地登記規則第一百十四條規定公告在
    案，是被告等人自已取得地上權，而非無權占有等語，並聲明：原告之訴駁回。
肆：得心證之理由：
一、查系爭土地係原告所有，而被告戊○○占有附圖Ａ部分土地，並對其上之房屋（
    即門牌號碼為臺東縣卑南鄉○○村○○路四○八巷二二號）有事實上處分權，被
    告乙○○則占有附圖Ｂ部分土地，並對其上之房屋（即門牌號碼為臺東縣卑南鄉
    ○○村○○路四○八巷二四號）有事實上處分權，且被告於八十一年八月多次向
    台灣省政府農林廳、台東縣政府、台東縣議會，及於八十四年十一月二十三日、
    八十八年五月三十日向立法委員饒穎奇陳情，要求上級政府轉飭原告將系爭土地
    讓售或出租予被告，而被告於九十年間以其具備時效取得地上權之要件，向台東
    地政事務所申請地上權登記，經該所受理被告等人之申請，審查無誤後，依據土
    地登記規則第一百十四條之規定，公告被告戊○○、乙○○時效取得地上權登記
    ，但經原告於土地法第五十五條所公告期間內提出異議，雙方乃經台東地政事務
    所依同法第五十九條第二項之規定予以調處等情，有土地登記謄本、房屋稅籍證
    明書、台東地政事務所九十年十二月七日、九十年十二月二十六日函、台東縣政
    府八十一年九月二日、八十一年九月三日、八十四年十二月十四日、八十八年十
    二月十日函、被告等人八十一年八月、八十四年十一月二十三日、八十八年五月
    三十日陳情書、協調會會議紀錄、台東地政事務所調處紀錄、台東縣農會九十年
    十月二十三日函等件附卷可稽，且為兩造所不爭執，堪信為真實。是本件之爭點
    乃在於被告等人占有系爭土地，建築房屋，是否已因時效取得地上權登記而為有
    權占有。
二、按當事人主張有利於己之事實者，就其事實有舉證之責任；所有人對於無權占有
    或侵奪其所有物者，得請求返還之，對於妨害其所有權者，得請求除去之，有妨
    害其所有權之虞者，得請求防止之；稱地上權者，謂以在他人土地上有建築物，
    或其他工作物或竹木為目的而使用其土地之權，民事訴訟法第二百七十七條前段
    、民法第七百六十七條、第八百三十二條分別定有明文。又以行使地上權之意思
    ，二十年間和平繼續占有他人之不動產者，得請求登記為地上權人；以行使地上
    權之意思，十年間和平繼續占有他人之不動產，而其占有之始為善意並無過失者
    ，得請求登記為地上權人，民法第七百七十二條、第七百九十九條、第七百七十
    條亦有明定。因此，主張依時效取得地上權者，須其主觀上有以行使地上權之意
    思而占有，在客觀上有在他人之土地上建築房屋，其他工作物，或竹木而使用其
    土地二十年以上之事實，始足當之，若依其所由發生之事實之性質，無行使地上
    權之意思者，非有變為以行使地上權之意思而占有之情事，其取得時效不能開始
    進行（最高法院八十三年度台上字第三二四○號、八十一年度台上字第三七號判
    決參照）。又因行使地上權之意思依民法第九百四十四條第一項之規定，不在推
    定之列，則主張依時效取得地上權之占有人自須負證明之責，而占有人在他人土
    地上有建築物或其他工作物或竹木之原因，或係本於所有權之意思，或係基於無
    權占有之意思，或基於越界建築使用，或界址不明致誤認他人土地為自己所有，
    或因不知為他人土地而誤為占有使用，或出於借用之意思，不一而足，非必皆以
    行使地上權之意思而占有，以故，尚不能僅以占有人在他人土地上有建築物或其
    他工作物或竹木之客觀事實，即認占有人主觀上係基於行使地上權之意思而占有
    （最高法院九十一年度台上字第九四九號、九十年度台上字第一四三四號、八十
    七年度台上字第一三五號判決參照）。換言之，占有他人土地建築房屋，而使用
    其土地，是否為地上權，應觀察地上權在法律上之要件，解釋當事人之意思，予
    以判定，不得僅以在他人土地上有建築物之一端，即認為地上權。再占有他人之
    土地，主張依時效取得地上權者，土地所有人固不負擔同意占有人登記為地上權
    人之義務，然占有人因時效而取得地上權登記請求權者，以已具備時效取得地上
    權之要件，向該管地政機關聲請為地上權登記，如經地政機關受理，則受訴法院
    即應就占有人是否具備時效取得地上權之要件，為實體上裁判（最高法院八十三
    年台上字第三二五二號判例、八十年六月四日八十年度第二次民事庭會議決議參
    照）。
三、本件被告辯稱：系爭附圖Ａ及Ｂ部分土地上之建物分別為被告戊○○之父、乙○
    ○之父於六十二年間興建，嗣由被告二人取得事實上之處分權，並均以行使地上
    權之意思，公然、和平、繼續占有，並以建築為目的而建築房屋，而實際使用該
    占有部分之土地，並設籍於此，且經台東地政事務所公告時效取得地上權，雖經
    原告異議，受訴法院仍應就占有人是否具備時效取得地上權之要件，為實體上裁
    判，是被告二人係以行使地上權意思，逾二十年間和平、公然、繼續占有系土地
    ，其間占有並無間斷，揆諸民法第七百七十二條準用同法第七百六十九條之規定
    ，不論本於善意或惡意，均得因時效而取得地上權，若被告非以行使地上權之意
    思為占有，又如何向台東地政事務所申請辦理地上權登記云云，為原告所否認，
    並稱：被告等人係以上開土地承租人之身份，於八十一年八月多次向台灣省政府
    農林廳、台東縣政府、台東縣議會，以及於八十四年十一月二十三日向立法委員
    饒穎奇陳情，要求上級政府轉飭原告將土地讓售或續租予被告，從而，被告主張
    時效取得地上權，自非有據等語，則依上開規定，被告對其已依時效取得地上權
    之有利於己之事實，自應負舉證責任。經查：
（一）被告乙○○自承：系爭附圖Ｂ部分土地上之建物係伊父親於五十年左右興建，
      後來六十二年水災沖毀後於原地重建，伊父親於八十四年過世前將房屋之稅籍
      登記為伊之名義，並將該屋贈與伊，又伊父親曾於六十二年之前向原告承租系
      爭土地建屋，水災重建後因原告未開立租單，伊父親即未再向原告繳租金，六
      十二年間原告曾表示要出售系爭土地，但伊父親因水災損失慘重，無資力購買
      ，後來在八十年間陳情時，伊父親與所有陳情人研究，才決定向原告承租或購
      買，而在九十年間因聽說原告要收回系爭土地，所有住戶都害怕，才去找代書
      研究，代書建議伊等申請設定地上權，伊以前不知何謂地上權等語（見本院九
      十二年三月十九日言詞辯論筆錄）；而證人即被告戊○○之母張林阿招亦證稱
      ：系爭附圖Ａ部分土地上之房屋係伊配偶於五十三年間所建，於六十二年間因
      水災重建，伊配偶於七十四年間去世後，所有繼承人協議將系爭房屋分由戊○
      ○取得，稅籍亦以戊○○名義登記，又系爭土地係在五十三年間向原告承租，
      後來水災重建後，原告就未再收取租金，八十年開始陳情時，因土地是原告所
      有，伊打算向原告購買，但因原告一直未回應，伊及其他陳情人才打算用設定
      地上權之方式以便拆屋改建等語（見同上筆錄），本院綜合上情，並參酌被告
      曾以系爭土地為原告所有而分別於八十一年八月多次向台灣省政府農林廳、台
      東縣政府、台東縣議會，以及於八十四年十一月二十三日、八十八年五月三十
      日向立法委員饒穎奇陳情，要求上級政府轉飭原告將土地讓售或續租予被告，
      依彼等陳請書之內容觀之，或表示：陳情人等（含被告二人）於三十多年前因
      生活窮苦無法購置房屋居住，故向原告租用系爭土地搭蓋簡陋之房屋居住，當
      時該地係屬荒蕪空地，陳情人等竭盡所有，歷經艱辛將房屋建造完成，才能獲
      得棲身之所，且每年均向原告繳納租金云云，或記載：請原告將系爭土地，准
      由陳情人（含被告二人）承購或續租，以維權益云云等情，認被告二人自占有
      系爭土地建築系爭房屋之始至九十年間向台東地政事務所申請地上權登記時，
      均未與原告訂立租約，且因被告自始即為無權占有，於占有期間亦曾向原告多
      次表示有意承買或承租，足見依被告之外部行為觀之，渠等係於九十年間聲請
      地上權登記，始開始以行使地上權之意思占有系爭土地，在此之前，被告並未
      以行使地上權之意思而占有，尚無時效完成取得地上權情事，要屬無疑。又地
      政機關所為申請地上權登記之審查，僅為行政上之審查，並無確定私權之效果
      ，受訴法院仍應就占有人是否具備時效取得地上之要件，為實體上之裁判。而
      占有人向地政機關申請為地上權登記，僅係申請時之行為，並不足以證明占有
      之始，占有人即係以行使地上權之意思而占有。是被告上開所辯，顯不足採。
（二）又被告辯稱：被告早已設籍於系爭建物，稅籍證明可為渠等已因時效取得附圖
      Ａ及Ｂ部分土地地上權之證明云云，惟查戶籍之設籍，係戶政機關依戶籍法第
      四條、第五條等規定所為之編造登記，乃戶政資料之行政管理問題，原與房屋
      及其基地之私權爭執無涉。且占有之原因，或以無權占有之意思，或以所有權
      之意思，或以租賃或借用之意思為之，不一而足，非必皆以行使地上權之意思
      而占有，占有人自不得徒以其客觀占有之事實，即遽主張係以行使地上權之意
      思而占有，已如前述。是被告上開所辯，亦非可採。
（三）末按土地之租賃契約，以承租人自行建築房屋而使用之為其目的者，非有相當
      之期限不能達其目的，故當事人雖未明定租賃之期限，依契約之目的，探求當
      事人之真意，亦應解為定有租至房屋不堪使用時為止之期限，並應受民法第四
      百四十九條第一項期限不得逾二十年之限制（最高法院七十八年度台上字第一
      四○八號、八十五年度台上字第二一○八號判決參照）。經查本件被告乙○○
      自承：伊父親於六十二年水災前曾向原告承租系爭附圖Ｂ部分之土地，惟自六
      十二年房屋重建後，原告即未再向伊收取租金等語，證人張林阿招亦證稱：系
      爭附圖Ａ部分之土地，是戊○○之父在五十三年後向原告承租，惟自六十二年
      水災房屋重建後，原告就未再收取租金等語，本院綜合上情，認被告二人所占
      用之土地即使於六十二年之前曾與原告訂立租約，惟系爭附圖Ａ、Ｂ土地上之
      建物，皆於六十二年水災後即已遭沖毀而就地重建，是揆諸前開說明，亦應解
      為被告二人之父與原告間之租賃契約，已於六十二年房屋不堪使用時即已消滅
      ，是被告二人自六十二年水災後即為無權占有，堪以認定。
（四）因此，被告既未能舉證證明其主觀上係以行使地上權之意思而占有系爭土地，
      自不得徒以其客觀上占有系爭土地之事實，遽認其係以行使地上權之意思而占
      有，而與民法第七百七十二條準用同法第七百六十九條及第七百七十條之時效
      取得地上權登記請求權之要件相符。是被告辯稱：其就系爭附圖Ａ、Ｂ部分土
      地已取得地上權，就系爭土地為有權占有云云，自無足採。
四、綜上所述，被告就系爭土地，既無地上權或其他占有權源，則原告依所有物返還
    請求權之法律關係請求被告將如主文第一、二項所示系爭土地上之地上物拆除，
    將土地返還予原告，自屬有據，應予准許。
五、末查，本件被告二人占用系爭土地多年，其拆除地上物返還土地非一蹴可幾，爰
    酌定其履行期間為十個月，以資兼顧被告之利益。
六、本件原告陳明願供擔保請准宣告假執行，經核並無不合，爰酌定相當之擔保金額
    准許之。
七、結論：本件原告之訴為有理由，依民事訴訟法第七十八條、第八十五條第一項但
    書、第三百九十條第二項、第三百九十六條第一項，判決如主文。
中      華      民      國    九十二    年      五      月    三十    日
                                  臺灣臺東地方院法院民事庭
                                      審判長法官   李昆曄
                                      法      官   林永村
                                      法      官   徐文瑞
右為正本係照原本製成。
如不服本裁定應於收受判決後二十日內向本院提出上訴狀。（須附繕本）
「切勿逕送上級法院」
中      華      民      國    九十二    年      五      月    三十      日
~B法院書記官  陳敏捷


司法院資訊處製作；財團法人民間司法改革基金會備份。
